【裁判字號】    93,簡更一,9
【裁判日期】    950712
【裁判案由】    返還公法上不當得利
【裁判全文】
臺北高等行政法院判決
                                 93年度簡更一字第00009號
原      告  臺北縣政府
代  表  人  甲○○（縣長）
訴訟代理人  壬○○
            辛○○
            癸○○
被      告  丙○○
            (承受乙○○訴訟).
            丁○○
            (同上）
            戊○○
            (同上）          .
            己○○
            (同上）         .
            庚○○
            (同上）         .
上列當事人間因返還公法上不當得利事件，原告提起行政訴訟，
本院判決後，嗣經最高行政法院廢棄發回，本院判決如下：
    主  文
被告應給付原告新台幣壹拾陸萬伍仟陸佰柒拾壹元，及自民國九
十年七月五日起至清償日止，按年息百分之五計算之利息。
訴訟費用由由被告負擔。
    事  實
一、事實概要：
    原告因辦理省道台十五線0k+000～6k+626段道路拓寬工程，
    拆遷被告之被繼承人乙○○所有坐落用地內之建築物，前經
    原告核定補償費，經公告確定後發放並拆遷完畢。嗣經原告
    3 次複估，惟歷次查估及複估結果，所估補償費均不相同，
    經送臺北縣地價評議委員會暨標準地價評議委員會評議，決
    議以第3 次複估金額為準，原告乃以民國（下同）85年1 月
    12日以八五北府工土字第7810號函通知被繼承人於85年2 月
    29 日 前返還溢領之補償費新台幣（下同）165,671 元。被
    繼承人迄未返還，原告乃訴請返還系爭補償費，經本院以90
    年度訴字第1812號判決以「原告之訴駁回，訴訟費用由被告
    負擔。」。原告不服，向最高行政法院提起上訴，經最高行
    政法院以93年度判字第199 號將原判決廢棄，發回本院審理
    。
二、兩造聲明：
  (一)原告聲明：
    1.被告應返還原告新台幣165,671元，及自訴狀送達之翌日
      起至清償日止，按年息5﹪計算之利息。
    2.訴訟費用由被告負擔。
  (二)被告聲明：
    1.駁回原告之訴。
    2.訴訟費用由原告負擔。
三、兩造之陳述：
  (一)原告主張之理由：
    1.被繼承人所有坐落省道台十五線0k+000～6k+626段道路拓
      寬工程用地內之建築物補償費，經復查核算後與原發放補
      償金額不合，其溢放補償費165,671 元，原告曾於85年1
      月12日以85北府工土字第7810號函，請被告在85年2 月29
      日前退繳至台灣土地銀行士林分行補償費發放專戶內，匯
      款專戶「台灣土地銀行士林分行，台十五線0k+000～
      6k+626段拓寬道路補償費專戶○○九─○○一─一○二○
      二─五」地址：臺北市○○○路○ 段689 號（並加註業主
      姓名），惟詎迄今未償還。
    2.有關補償費業補提臺北縣地價評議委員會暨標準地價評議
      委員會89年第2次會議（89年3月16日）討論且決議：「1.
      補償標準維持徵收當時本縣興建公共設施拆遷合法建物補
      償辦法辦理補償。2.本案所查估建築物構造及面積內容與
      金額由查估單位認定並負查估責任。3.以第3次複估金額
      為建築物補償標準。」並報經內政部89年4月21日台（八
      九）內地字第8905777 號函同意備查。而第一次原查金額
      為93,555元，第一次複估金額為259,226元，第二次複估
      金額為97,212元，第三次複估金額287,680元，依領據被
      告實領金額第一次為93,555元，第二次為165,671元，第
      三次為190,468 元（詳庭呈資料第138 頁），被繼承人又
      領了第二次複估金額97,212元扣除第一次原查金額93,555
      元之為3,657 元（詳庭呈領據資料）。本件總計被繼承人
      領取了45 3,351元，是重復領取，與其他人之溢領情形不
      同。因被繼承人已領金額大於第3 次複估金額，即產生溢
      領金額情形，並至今未返還溢領金額部分，其無法律上之
      原因，而受利益致他人受損害，成立公法上不當得利，請
      求被告返還溢領款。
  (二)被告主張之理由：
    1.按公法上不當得利之成立要件，乃須在公法上發生無法律
      上原因而受利益，致他人受損害之情形，本件被告所爭執
      者為被繼承人受有利益是否為「無法律上原因」。
    2.本件原告之主張違反司法院釋字第110號解釋，應無請求
      權：原告坦承被繼承人領取之補償金，係經法定公告異
      議期間屆滿後確定，始由被繼承人領取之補償金無疑。則
      被告領受該補償金絕非不當得利固至明之事理，而尤應注
      意者，乃該一經由公告徵詢異議期間之過程，業確定用地
      人及被徵收人之權利義務為公告內容，殊無再容為違反公
      告內容之不同主張。司法院釋字第110 號解釋要旨略以
      ：「一、需用土地人及土地所有人對於被徵收土地之應補
      償費額，均未表示異議者，主管地政機關不得援用土地法
      第247 條逕自廢棄原公告之估定地價，而提交標準地價評
      議委員會評定之。．．．」。則據司法院釋字第110 號解
      釋，上開土地法第247 條之適用必須是「需用土地人」或
      「土地所有人」對「原公告之估定地價」有所異議，且於
      「公告完畢後15日內，亦即補償地價及其他補償費額繳交
      主管地政機關發給完竣之前」，對補償之估定提出異議，
      方有適用之餘地。然原告今所主張者，為發放補償金完
      竣後，所據之第3 次複估價額，作為被繼承人溢額受領補
      償費之依據，而其顯已經逾越前揭「公告完畢後15日內，
      亦即補償地價及其他補償費額繳交主管地政機關發給完竣
      之前」期限。且期限之內若未異議，則不得對補償金之金
      額再有異議，此亦有最高行政法院89年度判字第1333號判
      決加以肯認，其有判示：「土地徵收，．．．依法定程序
      公告，未經異議，則徵收公告即告確定，徵收補償金之數
      目亦應認已確定」。蓋土地徵收之所以設此期限，係考
      量公法關係之安定性需求，對於徵收之地價與補償金之異
      議須有一定期間，超越此一期間，則所有之法律關係應屬
      確定，不得加以變動，否則易地而處，原告若得以補償金
      發放完竣後之第3 次複估結果，主張被繼承人溢領補償金
      ，被繼承人是否也可以於補償金發放完竣後再行異議，主
      張該補償金額過低，要求原告再行給付不足額之補償金。
      據此可知，原告所為主張全無可採之處。
    3.今原告主張其「並無廢棄公告之估定價，而係原估算價值
      因計算錯誤而經重新估算」云云，實仍違背「公告確定」
      之本旨，其仍屬無理由：按本件徵收過程，不論公告都
      市計劃、測量面積、現場實際勘驗應拆除地上物結構及價
      值，甚至事後計算作成徵收明細，以及嗣後公告、發放等
      程序，均由原告一手包辦，與被繼承人被徵收戶毫無相涉
      。被繼承人充其量只能在公告過程中為異議；但事實上公
      告之過程並非依法送達予被繼承人，被繼承人只知依通知
      領取徵收補償款。則縱如原告所述，該過程中發生任何錯
      誤，亦均係原告造成。而徵收作業於公告完畢後，系爭
      土地即發交用地機關拆除全部地上物，則原來之地上物既
      已不復存在，原告事後爭執稱計算有誤云云，亦無從查考
      ，又豈能僅聽信原告片面之詞。而無端橫加負擔予被繼承
      人無辜人民。反之，被繼承人不於公告期間內異議，而於
      事後爭執，亦係對徵收機關之無理要求。此即徵收公告
      徵求異議之設置，用以確定後杜絕所有爭議。今該一公告
      既已確定，則殊不容原告為事後爭執，其不論是勘測不實
      、標準誤用、計算有誤或單純行政人員疏失，均不允再為
      爭執，否則該等爭執將淪於行政機關借用行政程序不法壓
      迫人民之手段。綜上，不論原告辯稱其錯誤如何發生，
      均不影響被告依確定公告內容合法取得徵收補償款之權利
      ，被告更無不當得利。
    4.從行政處分之廢棄與信賴保護法理觀之：按被繼承人受
      有徵收補償費之法律上原因，乃前述原告所為業經公告確
      定之行政處分。此行政處分未經合法撤銷或廢止前，被告
      受有該筆徵收補償費即具有法律上原因，並非公法上不當
      得利。最高行政法院就本件所為之92年度判字第590 號
      判決表示：「原告所發之催告返還溢領補償金，無非係催
      告被告履行債務，倘非行政機關本於法令所為之形成或下
      命之行政處分．．．」，因此，原告所為之通知，既然僅
      為事實行為而非具有法效性之行政處分，則此項通知斷無
      發生撤銷先前已確定處分之效果。經查原告與本件相關之
      所有行為，亦無任何表示撤銷先前行政處分者，從而原行
      政處分應屬繼續存在，而為被告受有利益之法律上原因。
      即使認為原告已有撤銷先前行政處分之行為，則此項撤
      銷行為亦因違反信賴保護原則而違法：(1)按行政程序法第
      117 條本文雖規定：「違法行政處分於法定救濟期間經過
      後，原處分機關得依職權為全部或一部之撤銷：其上級機
      關，亦得為之。」但該條但書亦明白規定：「但有下列各
      款情形之一者，不得撤銷：一、撤銷對公益有重大危害者
      。二、受益人無第119 條所列信賴不值得保護之情形，而
      信賴授予利益之行政處分，其信賴利益顯然大於撤銷所欲
      維護之公益者。」就第2 款情形而言，即為學理上「信賴
      保護原則」之要求，因此行政機關對於自身所為的行政處
      分，縱使其違法，亦非得自由撤銷，而須考量相對人信賴
      利益之保護。(2)行政程序法雖於90年1 月1 日方為生效，
      但此項信賴保護原則之要求早為實務及學說所採。改制前
      行政法院83年判字第151 號判例即曾表示「行政磯關於審
      酌是否撤銷授予利益之違法行政處分時，除受益人具有：
      一、以詐欺、脅迫或賄賂方法使行政機關作成行政處分；
      二、對重要事項提供不正確資料或為不完全陳述，致使行
      政機關依該資料或陳述而作成行政處分：三、明知行政處
      分違法或因重大過失而不知等信賴不值得保護之情形之一
      者外，依行政法上信賴保護原則，為撤銷之行政機關固應
      顧及該受益人之信賴利益。但為撤銷之行政機關行使裁量
      權之結果，倘認為撤銷該授予利益之違法行政處分所欲維
      護之公益顯然大於受益人之信賴利益者，該機關仍非不得
      依職權為全部或一部之撤銷，此為違法行政處分之撤銷法
      理上所當然。」(3)就本件而言，如同前述說明，縱使真有
      計算錯誤之情事，亦完全為原告所造成，既與被繼承人無
      關，被繼承人亦無從知曉其情形，因此並無信賴不值得保
      護之情形；再者，本件所涉及者乃單純金錢債務之問題，
      並未涉及第三人之公益，而自公告期滿後，至今已歷經十
      餘年，即使算至原告起訴之日上，亦已近十年，則被繼承
      人所受領之徵收補償費，早已利用於日常生活開銷，若驟
      然撤銷該行政處分而追討此筆金錢，則顯然對於被告之信
      賴利益之侵害遠大於對公益之維護。(4)綜上，被繼承人之
      情形乃符合信賴保護原則，因此原告不得撤銷先前之行政
      處分，被繼承人受有利益之法律上依據，乃繼續有效存在
      ，而不成立公法上不當得利。
    5.退萬步言，縱使認為被繼承人成立公法上不當得利，仍應
      審酌「返還範圍」之問題：依行政程序法第127 條第2
      項之規定，公法上不當得利之返還範圍準用民法有關不當
      得利之規定。民法第182 條第1 項則規定：「不當得利之
      受領人，不知無法律上之原因，而其所受之利益已不存在
      者，免負返還或償還之責任。」就本件而言，被繼承人
      不知該徵收補償費之溢領無法律上原因，而被繼承人所受
      之利益，於歷經近十年後，亦早已支應日常生活開銷，早
      已不復存在，因此被告應免負返還責任。
    理  由
一、本件訴訟繫屬中，原告代表人由林錫耀變更為甲○○，茲據
    其聲明承受訴訟，核無不合，應予准許。又乙○○ (被繼承
    人)於92 年11月4 日死亡，其繼承人丙○○、丁○○、戊○
    ○、己○○及庚○○具狀答辯並聲明駁回原告之訴，可認為
    其有聲明承受訴訟之意，亦應准許。再行政訴訟法第229 條
    第1 項所定適用簡易程序之數額，業經司法院以92年9 月17
    日院台廳行一字第23681 號令增至新台幣20萬元，並定於93
    年1 月1 日實施。本件原告爭執之金額未逾新台幣20萬元，
    自應適用簡易程序事件，爰不經言詞辯論為判決。
二、本件原告因辦理省道台十五線0k+000～6k+626段道路拓寬工
    程，拆遷被告所有坐落用地內之建築物 (門牌號碼台北縣八
    里鄉龍形47號之1)( 以下稱系爭建築物)， 原查估補償金額
    為93,555元，被繼承人於81年12月31日領取，嗣原告多次複
    估，第一次複估應補償金額為259,226 元，被繼承人於82年
    3 月18日領取165,671 元 (即第一次複估應補償金額
    259,226元減原查估補償金額93,555元)， 第二次複估金額
    應補償金額為97,212元，被告於83年1 月5 日領取3,657 元
     (即第二次複估應補償金額97, 212 元減原查估補償金額
    93,555元，本院按此部分是重複領取，詳後述)， 第三次複
    估應補償金額287,680 元，被告再領取190,468 元 (即第三
    次複估應補償金額287,680 元減第二次複估應補償金額97,
    212 元，本院按此部分有部分計算錯誤之溢領，詳後述)之
    事實，有領據及用地內建築物查估清冊附卷 (第93至95頁及
    第147 頁背面、第158 頁背面、第167 頁背面)為 證。按在
    公法領域發生財產變動，一方無法律上原因受有利益，致他
    方受有損害，即構成公法上不當得利，本於依法行政原則，
    不合法之財產變動應予回復，受有損害之他方對受有利益之
    一方，即有不當得利返還請求權 (參見司法院釋字第515 號
    解釋)。 被繼承人所有之系爭建築物第二次複估應補償金額
    少於第一次複估應補償金額，被告之前共領取259,266 元
     (93,555+165,671=259,266) 高於第二次複估應補償之金額
    97,212元，被告83年1 月5 日不應再領取上開之3,657 元，
    此部分重覆領取，自無法律上原因。再第三次複估應補償金
    額287,680 元，高於之前之查估或複估之應補償金額，原告
    再領取者應扣除之前已領取但非屬重覆之259,266 元即28,4
    54元 (287,860-259,226=28,454) ，乃被告於84年7 月3 日
    再領取190, 468元，溢領162,014 元 (190,468-28,
    454=162, 014），此部分亦無法律上原因。總計被告無法律
    上原因受有利益165,671 元 (3,657+162.014=165,671)，致
    原告受有損害，構成公法上不當得利。
三、被告雖主張依行政程序法第127 條第2 項之規定，公法上不
    當得利之返還範圍準用民法有關不當得利之規定，而被繼承
    人所受之利益，於歷經近十年後，亦早已支應日常生活開銷
    ，早已不復存在，因此被告應免負返還責任云云。然原告構
    成公法上不當得利之原因事實發生於83年1 月5 日及84年7
    月3 日，原告對被繼承人之不當得利返還請求權分別上開時
    間發生，而行政程序法於90年1 月1 日始施行，本件於施行
    前，無行政程序法之適用，於施行後，因行政程序法第127
    條第2 項係指行政處分經撤銷、廢止或條件成而溯及既往生
    效及行政處分經確認無效所生之不當得利情形，本件非屬上
    開情形，亦無該法第127 條第2 項之適用。再依學說見解，
    公法上不當得利之返還範圍，不準用民法關於所受利益不存
    在，不負返還責任之規定，而是依不當得利之受領人之受領
    不當得利有無值得保護之信賴而定。據此，不當得利之受領
    人如明知財產變動無法上原因或因重大過失而不知者，其信
    賴不值得保護，無論其所得利益是否存在，仍應負返責任。
    如上所述，被繼承人所有之系爭建築物第二次複估應補償金
    額少於第一次複估應補償金額，被繼承人之前共領取259,
    266 元，高於第二次複估應補償之金額97,212元，被繼承人
    不再有補償金可領取；再第三次複估應補償金額287,680 元
    ，均高於之前之查估或複估之應補償金額，原告再領取者應
    扣除之前已領取但非屬重覆之259,266 元即28,454元，逾此
    範圍部分不得領取，被繼承人為受領人無不知之理。且上開
    用地內建築物查估清冊內載有複估應補償金額，被繼承人分
    別於83年1 月5 日重覆領取上開之3,657 元，及於84年7 月
    3 日領溢領162,014 元時，自該清冊亦可知其領取上開3,65
    7 元時，無法律上原因，其無值得保護之信賴，不得免除返
    還不當得利之責任。被告此部分之主張，並不可採。被繼承
    人負有返還其受領之16 ,671 元債務。再以金錢為返還內容
    之公法上不當得利債務不具一身專屬性，得為繼承標的。被
    告為被繼承人之繼承人，繼承上開返還不當得利債務，對原
    告負連帶責任 (民法第1153條第1 項參照)， 是原告請求被
    告給付16,671元，及自訴狀送達之翌日即90年7 月5 日起至
    清償日止，按年息5 ﹪計算之遲延利息，於法即屬有據。
四、依本院審理本院93年訴更一字第66、102 、110 號及93簡更
    一字第28號返還公法上不當得利案件職務上已知之事實，本
    件係被繼承人重覆領取補償金及補發時溢領補償金，與其他
    同是原告因辦理省道台十五線0k+000～6k+626段道路拓寬工
    程，拆遷私人所有坐落用地內之建築物，因多次複估金額不
    同產生溢發補償金 (第3 次複估金額少於之前複估金額)而
    生之不當得利事件不同，兩造就後者所為之關於複估金額應
    以何者為準，及對於複估金額之信賴等主張，與待證事實無
    關，應予敘明。
五、據上論結，本件原告之訴為有理由，爰依行政訴訟法第98條
    第3 項前段、第104 條，民事訴訟法第85條第1 項判決如主
    文。
中    華    民    國    95     年     7    月    12   日
                              第三庭法  官 吳東都
上為正本係照原本作成。
本件以訴訟事件所涉及之法律見解具有原則性者為限，始得於本
判決送達後20日內向本院提出上訴狀並表明上訴理由，如已於本
判決宣示後送達前提起上訴者，應於判決送達後20日內補具上訴
理由（均按他造人數附繕本），且經最高行政法院許可後方得上
訴。
中    華    民    國    95     年      7   月    12   日
                                    書記官 張能旭


司法院資訊處製作；財團法人民間司法改革基金會備份。
